臺灣臺中地方法院民事判決　　　　　　九十年度訴字第三○八七號
　　原　　　告　辰○○
　　被　　　告　玄○○
　　　　　　　　丑○○
　　　　　　　　甲○○
　　　　　　　　巳○○
　　　　　　　　天○○○
　　　　　　　　寅○○
　　　　　　　　卯○○
　　　　　　　　午○○
　　法定代理人　亥○○
　　　　　　　　戊○○
　　被　　　告　壬○○
　　　　　　　　癸○○
　　法定代理人　子○○
　　　　　　　　宙○○
　　被　　　告　乙○○
　　　　　　　　丁○○
　　法定代理人　丙○○
　　　　　　　　地○○
　　被　　　告　辛○○
　　　　　　　　庚○○
　　法定代理人　己○○
　　　　　　　　宇○○
　　被　　　告　申○○
　　　　　　　　酉○○
　　　　　　　　戌○○
　　　　　　　　未○○
右當事人間請求分割共有物事件，本院判決如左：
    主      文
兩造共有坐落台中市○○區○○段六五地號土地（地目建、面積○．一八○六公頃）
如附圖所示Ａ部分土地（面積○．○一五一公頃）分歸被告黃豐森所有，如附圖所示
Ｂ部分土地（面積○．○一五一公頃）分歸原告辰○○所有，如附圖所示Ｃ部分土地
（面積○．○一二○公頃）分歸被告丑○○所有，如附圖所示Ｄ部分土地（面積○．
○二四一公頃）分歸被告申○○、酉○○、戌○○、未○○按應有部分各四分之一之
比例維持共有，如附圖所示Ｅ部分土地（面積○．○○五○公頃）分歸被告甲○○所
有，如附圖所示Ｆ部分土地（面積○．○一二○公頃）分歸被告天○○○、寅○○、
卯○○、午○○、壬○○、癸○○、乙○○、丁○○、辛○○、庚○○按應有部分各
十分之一之比例維持共有，如附圖所示Ｇ部分土地（面積○．○九七三公頃）分歸被
告巳○○所有。
訴訟費用由兩造按如附表所示原應有部分之比例負擔。
    事      實
甲、原告方面：
  一、聲明：兩造共有坐落台中市○○區○○段六五地號土地（地目建、面積○．一
      八○六公頃）准予分割。
  二、陳述：
    (一)坐落台中市○○區○○段六五地號土地（地目建、面積○．一八○六公頃）為
      兩造所共有，各共有人之應有部分如附表所示，系爭土地因共有人眾多，管理
      不便，原告屢向被告請求分割，均無法達成分割之協議，兩造就系爭土地復未
      訂立不分割契約，又查無不能分割之情事，爰以訴請求分割，將系爭土地以原
      物分配於各共有人。
    (二)系爭土地上目前僅被告巳○○有建物，並僅被告巳○○有使用之事實，且因被
      告巳○○之應有部分已逾二分之一，故同意被告巳○○所提之分割方案。
  三、證據：提出土地登記簿謄本、地籍圖謄本各乙件為證。
乙、被告方面：
  壹、被告黃豐森部分：
    一、聲明：同意分割。
    二、陳述：同意被告巳○○所提之分割方案。
  貳、被告甲○○部分：
    一、聲明：同意分割。
    二、陳述：被告甲○○因所有同段四二地號土地與系爭土地相毗鄰，而同段四二
        地號土地無適當道路對外通行，為供通行之用，故才買受系爭土地之應有部
        分，只要分割後取得之土地與被告甲○○所有之同段四二地號土地相毗鄰，
        不礙通行即可。同意被告巳○○所提之分割方案。
  參、被告巳○○部分：
    一、聲明：如主文地一項所示。
    二、陳述：
      (一)系爭土地與相毗鄰之同段六五之一地號土地均為兩造所共有，同段六五之一
        地號土地使用分區○○○道路，而系爭土地目前之使用現況，僅被告巳○○
        在系爭土地如附圖所示Ｇ部分土地上有建物，供為住家、鐵工廠、豬舍、羊
        舍等使用而有使用之事實外，其餘部分均為未使用之荒地，希望依系爭土地
        使用現狀為分割。
      (二)系爭土地如依被告巳○○所提之分割方案為分割，則分割後如附圖所示Ａ、
        Ｂ、Ｃ、Ｄ、Ｆ部分土地均面臨八十米計劃道路，分割後之經濟價值甚高，
        且該八十米計劃道路，除四十米部分已完成徵收，目前正施工開設外，與系
        爭土地相毗鄰、兩造共有之同段六五之一地號土地目前為荒地，並無任何人
        占有使用，該同段六五之一地號土地復為計劃道路之一部分，分割後取得如
        附圖所示Ａ、Ｂ、Ｃ、Ｄ、Ｆ部分土地之共有人日後通行均甚便利。又被告
        甲○○取得系爭土地應有部分之目的，原即在供其所有同段四二地號土地通
        行之用，是如附圖所示Ｅ部分土地於分割後如分歸被告甲○○所有，則被告
        甲○○可將該部分土地與其所有同段四二地號土地合併使用，並仍可達其供
        通行之用之原意，亦符合被告甲○○之經濟效益。至如附圖所示Ｇ部分土地
        雖分割後無法臨八十米計劃道路，致經濟價值較低，然因被告巳○○在該部
        分土地上有建物，如由被告巳○○分得該部分土地，則被告巳○○在該部分
        土地上之建物毋庸拆除，亦能符合被告巳○○之使用目的。
    三、證據：提出土地登記謄本三件、臺灣省台中市政府工務局簡便行文表、地籍
       圖謄本各乙件為證。
  肆、被告申○○部分：
      被告申○○未於最後言詞辯論期日到場，據其前到場所為聲明、陳述如後：
    一、聲明：同意分割。
    二、陳述：同意於分割後仍與被告酉○○、戌○○、未○○維持共有關係，但依
        被告巳○○之分割方案為分割，則被告申○○等分得之土地地形不完整。
  伍、被告丑○○、天○○○、寅○○、卯○○、午○○、壬○○、癸○○、乙○○
      、丁○○、辛○○、庚○○、酉○○、戌○○、未○○均未於言詞辯論期日到
      場，亦未提出書狀作何聲明或陳述。
丙、本院依職權勘驗現場，並囑託台中市中興地政事務所測量並繪製成果圖。
    理      由
一、本件被告丑○○、天○○○、寅○○、卯○○、午○○、壬○○、癸○○、乙○○、丁○○、辛○○、庚○○、申○○、酉○○、戌○○、未○○均未於言詞辯
    論期日到場，核無民事訴訟法第三百八十六條各款所列情形，爰依原告之聲請，
    由其一造辯論而為判決。
二、原告主張：坐落台中市○○區○○段六五地號土地（地目建、面積○．一八○六
    公頃）為兩造所共有，各共有人之應有部分如附表所示，因共有人無法達成分割
    之協議，兩造就系爭土地復未訂立不分割契約，又查無不能分割之情事，故以訴
    請求分割等語。被告黃豐森、甲○○、巳○○均聲明同意系爭土地分割，並均陳
    明願按被告巳○○所提出之分割方案為分割；被告申○○亦聲明同意分割，並同
    意分割後仍與被告酉○○、戌○○、未○○維持共有關係，惟以如依被告巳○○
    所提出之分割方案為分割，則其與被告酉○○、戌○○、未○○於分割後取得之
    土地地形將不完整等語，資為抗辯。
三、原告主張坐落台中市○○區○○段六五地號土地（地目建、面積○．一八○六公
    頃）為兩造所共有，各共有人之應有部分如附表所示，因共有人間無法達成分割
    之協議，而共有人間亦無不分割之特約之事實，均為被告黃豐森、甲○○、巳○○、申○○所不爭執，並有土地登記簿謄本、地籍圖謄本附卷可稽，又被告丑○○、天○○○、寅○○、卯○○、午○○、壬○○、癸○○、乙○○、丁○○、
    辛○○、庚○○、酉○○、戌○○、未○○均已於相當時期受合法之通知，而於
    言詞辯論期日不到場，亦未提出準備書狀爭執，依民事訴訟法第二百八十條第三
    項準用同條第一項之規定，視為自認，自堪信原告之上開主張為真正。
四、按各共有人得隨時請求分割共有物。民法第八百二十三條第一項前段定有明文。
    茲兩造就系爭土地既未訂有不分割之特約，復未能達成分割之協議，已如前述，
    而依系爭土地之使用目的又無不能分割之情事，核與民法第八百二十三條第一項
    規定相符，則原告請求分割共有物，即屬有據，應予准許。再與系爭土地東北側
    相毗鄰之同段六五之一地號土地亦為兩造所共有，且該六五之一地號土地為八十
    米計劃道路用地，而系爭土地目前之使用現況，除被告巳○○在系爭土地如附圖
    所示Ｇ部分土地上有建物外，其餘部分均無建物，在被告巳○○所有建物北側為
    竹林，竹林後方則為稻田之事實，均為兩造所不爭執之事實，且有土地登記簿謄
    本、臺灣省台中市政府工務局簡便行文表、地籍圖謄本在卷可按，並據本院勘驗
    現場製有勘驗筆錄、並囑託台中市中興地政事務所測量製有土地複丈成果圖在卷
    可考，被告巳○○抗辯應依系爭土地目前占用之現況依如主文第一項所示之方法
    分割，為原告及被告黃豐森、甲○○所同意，爰綜合系爭土地之地形、坐落位置
    、對外通行狀況、分割後各共有人所取得土地之地形、利用價值、並整體社會經
    濟價值之發揮等審酌，認：
  (一)依如主文第一項所示之方法分割，則分割後不惟被告巳○○在系爭土地上之建物
    毋庸拆除，與系爭土地目前之使用現狀無違，並符合被告巳○○之利益及意願；
    而被告甲○○所分得如附圖所示Ｅ部分土地雖面積狹小、地形復呈不規則之梯形
    狀，然被告甲○○如分得如附圖所示Ｅ部分土地，因該部分土地與被告甲○○所
    有同段四二地號土地相鄰接，日後得予合併使用，並無日後使用困難之虞，且被
    告甲○○取得系爭土地應有部分之目的，原即在供其所有同段四二地號土地通行
    之用，由被告甲○○取得如附圖所示Ｅ部分土地，更與被告甲○○之利益、意願
    亦均無違背；另如附圖所示Ａ、Ｂ、Ｃ、Ｄ、Ｆ部分土地於分割後均面臨同段六
    五之一地號土地，而該六五之一地號土地為八十米計劃道路之一部，已詳如前述
    ，且如附圖所示Ａ、Ｂ、Ｃ、Ｄ、Ｆ部分土地於分割後地形均屬完整，甚利於日
    後供建築之用，其經濟價值甚高，於分得各該部分土地之共有人甚屬有利，雖被
    告申○○抗辯其於分割後與被告酉○○、戌○○、未○○所共同取得如附圖所示
    Ｄ部分土地地形不完整，乃屬不利益，然如附圖所示Ｄ部分土地地形雖非方正，
    然其仍屬規則地形，且其面臨計劃道路之面寬甚寬，土地面積復達○．○二四一
    公頃，不論面寬或深度均無礙於日後建築之用，於日後土地之利用、社會整體經
    濟之發揮亦均無妨礙，被告申○○所辯，尚不足採。
  (二)另於分割共有物之訴訟，除經共有人陳明於分割後願成立新共有關係而維持共有
    外，固以消滅全部共有關係為原則，然本院認仍應審酌個案情形以為處理，以求
    公允，如因共有人中部分共有人應有部分甚為微小，分割後所可取得之利益甚少
    ，致該共有人就共有物分割與否及其分割方法漠不關心，而不願到場陳明於分割
    後是否仍願與他共有人成立新共有關係維持共有，或該應有部分甚為微小之共有
    人堅持不願於分割後與他共有人成立新共有關係維持共有，致分割後取得之土地
    地形破碎、面積狹小，無法供單獨使用，甚至無法在地籍圖上為分割之標示，致
    無法為原物分割，而需為變價分割，則不但有害於土地資源之利用，損及社會整
    體經濟，於應有部分較多之共有人之利益更屬嚴重之損害，將造成以利益甚小之
    共有人之意願損及利益重大之共有人權益之不公平現象，顯非事理之平，故認法
    院於必要時，仍得衡酌情形使部分應有部分甚少、於分割後取得土地面積狹小無
    法供單獨使用之共有人於分割後仍維持共有。本件系爭土地地目係屬建地，其東
    北側面臨八十米計劃道路，已詳如前述，則系爭土地分割後，於日後之利用上，
    不論係對取得土地之共有人或土地資源之利用、社會整體經濟價值之發揮而言，
    自均以供建築使用最為有利，於分割系爭土地時，最應優先考量者，乃於分割後
    各筆土地日後是否可單獨供建築使用。查，被告申○○、酉○○、戌○○、未○○之應有部分各僅三十分之一，按其應有部分換算，於分割後所可取得之土地面
    積僅各○．○○六○公頃，被告天○○○、寅○○、卯○○、午○○、壬○○、
    癸○○、乙○○、丁○○、辛○○、庚○○之應有部分各僅一五○分之一，按其
    應有部分換算，於分割後所可取得之土地面積更僅各○．○○一二公頃，均不足
    供單獨建築房屋使用，而本件除被告申○○到場陳明願於分割後仍與被告酉○○
    、戌○○、未○○維持共有關係外，其餘被告酉○○、戌○○、未○○、天○○○、寅○○、卯○○、午○○、壬○○、癸○○、乙○○、丁○○、辛○○、庚○○則均未到場表明其意願，然審酌被告巳○○之應有部分達一八○分之九七，
    已逾系爭土地應有部分之二分之一，而被告黃豐森、原告辰○○之應有部分各達
    十二分之一，被告丑○○之應有部份則達十五分之一，依系爭土地面積廣達○．
    一八○六公頃，按其應有部分換算，原告辰○○、被告巳○○、黃豐森、丑○○
    分割後所可取得之土地面積均已足供單獨建屋使用，如僅因被告酉○○、戌○○
    、未○○、天○○○、寅○○、卯○○、午○○、壬○○、癸○○、乙○○、丁○○、辛○○、庚○○怠於到場，即將系爭土地變價而以價金分配於各共有人，
    顯然嚴重損害原告辰○○、被告巳○○、黃豐森、丑○○、甲○○之權利，不符
    公平正義原則，故認雖被告酉○○、戌○○、未○○、天○○○、寅○○、卯○○、午○○、壬○○、癸○○、乙○○、丁○○、辛○○、庚○○均未到場表明
    願於分割後仍維持共有，然衡酌各共有人利益之衡平、系爭土地分割後土地資源
    利用之便利性及整體社會經濟利益之發揮，認系爭土地仍以原物分割，由被告申
    ○○、酉○○、戌○○、未○○於分割後仍按其原應有部分比例維持共有關係，
    被告天○○○、寅○○、卯○○、午○○、壬○○、癸○○、乙○○、丁○○、
    辛○○、庚○○於分割後按其原應有部分比例維持共有關係，方符個案之公平正
    義，附此敘明。
  (三)綜合上開各情，本院認系爭土地應依附圖為如主文第一項所示之方法為原物分割
    ，最屬允洽，爰就系爭土地依附圖分割為如主文第一項所示。
五、基上所述，本件原告起訴請求分割系爭土地為有理由，應予准許。
六、據上論結，本件原告之訴為有理由，依民事訴訟法第八十一條第一款，判決如主
    文。
中　　　華　　　民　　　國　　九十一　　年　　　六　　　月　　二十  　　日
　　　　　　　　　　　　　　　　　臺灣臺中地方法院民事第一庭
~B法　　　官　呂麗玉
右為正本係照原本作成
如對本判決上訴，須於判決送達後二十日內，向本院提出上訴狀，同時表明上訴理由
；如已於本判決宣示後送達前提起上訴者，應於判決送達後十日內補具上訴理由，並
按他造當事人之人數附繕本。
中　　　華　　　民　　　國　　九十一　　年　　　六　　　月　　二十四　　日
~B法院書記官
~FO
附表：
┌──────┬─────────┬────────────┐
│共有人姓名  │應有部分          │備                  註  │
├──────┼─────────┼────────────┤
│辰○○      │十二分之一        │                        │
├──────┼─────────┼────────────┤
│玄○○      │十二分之一        │                        │
├──────┼─────────┼────────────┤
│丑○○      │十五分之一        │                        │
├──────┼─────────┼────────────┤
│甲○○      │三十六分之一      │                        │
├──────┼─────────┼────────────┤
│巳○○      │一八○分之九七    │                        │
├──────┼─────────┼────────────┤
│天○○○    │一五○分之一      │                        │
├──────┼─────────┼────────────┤
│寅○○      │一五○分之一      │                        │
├──────┼─────────┼────────────┤
│卯○○      │一五○分之一      │                        │
├──────┼─────────┼────────────┤
│午○○      │一五○分之一      │                        │
├──────┼─────────┼────────────┤
│壬○○      │一五○分之一      │                        │
├──────┼─────────┼────────────┤
│癸○○      │一五○分之一      │                        │
├──────┼─────────┼────────────┤
│乙○○      │一五○分之一      │                        │
├──────┼─────────┼────────────┤
│丁○○      │一五○分之一      │                        │
├──────┼─────────┼────────────┤
│辛○○      │一五○分之一      │                        │
├──────┼─────────┼────────────┤
│庚○○      │一五○分之一      │                        │
├──────┼─────────┼────────────┤
│申○○      │三十分之一        │                        │
├──────┼─────────┼────────────┤
│酉○○      │三十分之一        │                        │
├──────┼─────────┼────────────┤
│戌○○      │三十分之一        │                        │
├──────┼─────────┼────────────┤
│未○○      │三十分之一        │                        │
└──────┴─────────┴────────────┘
